【裁判字號】    97,訴,930
【裁判日期】    990416
【裁判案由】    違反臺灣地區與大陸地區人民關係條例等
【裁判全文】
臺灣臺南地方法院刑事判決               97年度訴字第930號
公  訴  人  臺灣臺南地方法院檢察署檢察官
被      告  丙○○
            乙○○  46歲民.
上列被告等因違反臺灣地區與大陸地區人民關係條例等案件，經
檢察官提起公訴（97年度營偵字第226號），本院判決如下：
    主  文
丙○○共同違反不得使大陸地區人民非法進入臺灣地區之規定，
處有期徒刑壹年肆月，減為有期徒刑捌月。
乙○○共同犯行使使公務員登載不實文書罪，處有期徒刑捌月，
減為有期徒刑肆月，如易科罰金，以銀元參佰元即新台幣玖佰元
折算壹日。
    事  實
一、丙○○明知乙○○係大陸地區人民，未經許可不得入境臺灣
    地區，且與乙○○之間並無結婚之真意，竟接受戊○○（成
    年人，業因與另案確定判決有裁判上一罪關係，而為確定判
    決效力所及之故，另經檢察官為不起訴處分）之勸說，擔任
    假結婚之人頭，而與戊○○、鄭朝騰及許紅梅（鄭朝騰及許
    紅梅均為成年人，且均由檢察官另行偵辦中）共同基於使大
    陸地區人民非法進入臺灣地區及偽造文書之犯意聯絡，由鄭
    朝騰安排丙○○前往大陸地區，許紅梅則包辦丙○○所有於
    大陸地區食宿費用，並於民國（下同）92年11月13日帶領丙○○至中華人民共和國福建省南平市與共同基於偽造文書犯
    意聯絡之乙○○辦理假結婚手續。嗣丙○○即先行返臺，戊○○並給付丙○○新台幣（下同）30,000元之報酬。丙○○
    旋於92年12月15日前往臺南縣將軍鄉戶政事務所填具內容不
    實之結婚登記申請書，並檢附結婚公證書等相關資料，申請
    結婚登記；前開戶政事務所承辦結婚登記業務之公務員因不
    知情而登載於所掌之公文書內，足生損害於戶政機關對於戶
    籍管理之正確性。之後，丙○○即檢附上開登載不實之戶籍
    謄本及結婚公證書等相關資料，向內政部入出國及移民署以
    配偶來臺探親為由，申請乙○○入境，致該管公務員不知有
    偽，而於乙○○之中華民國臺灣地區旅行證上記載事由為「
    探親」等不實事項，據以核發乙○○之臺灣地區旅行證，使
    乙○○於93年2月1日搭機入境來臺，足生損害於內政部入出
    國及移民署對於入出境資料管理之正確性，並違反不得使大
    陸地區人民非法進入臺灣地區之規定。
二、案經臺南縣警察局新營分局報告臺灣臺南地方法院檢察署檢
    察官偵查起訴。
    理  由
壹、證據能力之認定：按被告以外之人於審判外之陳述，經當事
    人於審判程序同意作為證據，法院審酌該言詞陳述或書面陳
    述作成時之情況，認為適當者，亦得為證據，刑事訴訟法第
    159條之5第1項定有明文。查被告丙○○、乙○○於本院審
    理時對證人戊○○、己○○於警詢時所為筆錄之證據能力均
    不爭執，且本院依卷內資料審酌該警詢筆錄作成時之情況，
    亦認為並未有何違背法律或其他相關規定之情事，而應認為
    適當，是依刑事訴訟法第159條之5第1項之規定，上開證人
    於警詢所作之筆錄，對於被告丙○○、乙○○而言，具有證
    據能力。
貳、實體部分：
一、被告二人均否認上開犯行，被告乙○○辯稱：伊與被告丙○○係真結婚，後來因被告丙○○不見了，伊才訴請判決離婚
    云云；被告丙○○辯稱：伊與被告乙○○係真結婚，伊之前
    曾坦承假結婚係因為想見被告乙○○一面，所以才說謊云云
    。
二、經查：
(一)、被告丙○○於上開時、地至各單位辦理與被告乙○○結婚各
    項登記及申請被告乙○○入境台灣地區手續，以及被告乙○○以依親名義入境台灣等事實，為被告二人所不爭執，並有
    福建省建陽市結婚公證書、海基會證明書、結婚登記申請書
    、戶籍謄本、大陸地區人民進入臺灣地區保證書、大陸地區
    人民進入臺灣地區申請書、臺灣地區人民申請大陸地區配偶
    來臺團聚資料表等各1份在卷可按，堪信為真實。
(二)、被告丙○○於本院審理時雖否認與被告乙○○假結婚，惟被
    告丙○○於98年10月20日本院訊問時，曾坦承伊與被告乙○○係假結婚，係「阿男」介紹伊去大陸當假結婚人頭，伊事
    後有領得30,000元酬金，被告乙○○來台後有與伊住在一起
    約一星期，後來去她表姊那邊工作，半年後乙○○回來找伊
    一起去開元派出所報到，後來通了一、二通電話後就沒有音
    訊了等語（見本院卷第201頁）。被告丙○○雖辯稱，係因
    想再見被告乙○○一面，始會虛偽坦承犯行云云；然查，被
    告丙○○是否坦承犯行，與伊是否能與被告乙○○見面，並
    無關聯，被告丙○○之辯詞，並不合常情。
(三)、被告丙○○於92年11月12日出境前往大陸地區，於同年11月
    13日於福建省南平市與乙○○辦理結婚，於同年11月16日返
    臺之事實，有內政部入出國及移民署旅客入出境明細表、福
    建省建陽市結婚公證書、入出國日期證明書各1份在卷可按
    。證人己○○於本院審理時具結後證稱：其於92年11月12日
    經戊○○介紹認識被告丙○○，當時被告丙○○與其一起到
    大陸辦理假結婚，當時赴大陸機票係戊○○買的，台胞證也
    是戊○○辦的；其與被告丙○○到大陸後一起住在某大陸人
    士家中，對方二位女子丁○○、乙○○前來，由該大陸人士
    指定其與丁○○辦理結婚，指定被告丙○○與被告乙○○辦
    理結婚，其與被告丙○○前往大陸前後5天，都一起住在上
    開大陸人士家中，辦理公證結婚後有一起前往被告乙○○家
    中，但是沒有看見辦喜宴，且被告丙○○每天都有回到上開
    大陸人士家中，並未在被告乙○○家中過夜；其與被告丙○○一同回台灣時，並未看見被告乙○○前來送行，回台灣後
    ，戊○○給其與被告丙○○每人30,000元等語（見本院卷第
    307至314頁）。證人戊○○於警詢中亦證稱：其曾仲介己○○及被告丙○○一同至大陸地區與大陸女子辦理假結婚，被
    告丙○○曾帶被告乙○○與其認識等語（見警卷第24至30頁
    ）。經核上開證人己○○、戊○○所述情節並無違誤，與被
    告丙○○之自白互核相符，足認被告丙○○之自白係與事實
    相符，應屬可信。
(四)、被告丙○○於本院審理時自承：伊前往大陸娶妻之旅費、介
    紹費、住宿費均係由他人代為支付，伊並未支付戊○○任何
    金錢，伊與被告乙○○結婚係他人指定，沒有其他選擇，且
    與被告乙○○只見面一次即結婚，被告乙○○來台後即前往
    位於台北縣樹林鎮之表姊家住，被告丙○○亦未給被告乙○○生活費用，兩人於被告丙○○之電話停用後即失去聯絡，
    伊不知道被告乙○○父母之姓名等情；被告乙○○亦自承並
    不知悉被告丙○○父母之姓名等情。凡此種種，均與常情不
    符，足認被告丙○○與被告乙○○二人並無結婚之真意，二
    人應係辦理假結婚無疑。
(五)、被告乙○○於95年間向大陸地區福建省建陽市人民法院訴請
    與被告丙○○離婚，經該法院於95年7月28日以（2006）潭
    民初字第542號民事判決准許離婚，該判決經本院民事庭於
    95年11月30日以95年度家聲字第123號裁定認可，該裁定業
    於95年12月5日送達被告丙○○，由其父親許朝成代收等情
    ，經本院調取本院95年度家聲字第123號卷宗核閱屬實。被
    告丙○○於本院審理時雖陳稱對於上開被告乙○○訴請離婚
    之事實並不知情，然經本院核閱被告丙○○之身分證，配偶
    欄係空白，顯見被告丙○○業已知悉被告乙○○訴請離婚之
    事，卻仍毫不在意，並未積極尋求與被告乙○○聯繫之管道
    ，益證被告二人間並無結婚之真意，亦未曾維繫真正之婚姻
    關係。綜上所述，被告二人犯行均堪認定，應予依法論科。
三、按臺灣地區與大陸地區人民關係條例第79條第1項處罰違反
    同條例第15條第1款所定使大陸地區人民非法進入臺灣地區
    罪，凡非經合法手續進入者皆包含之，使大陸地區人民以假
    結婚真入境之脫法方式，進入臺灣地區，即該當此罪，非以
    偷渡者為限（最高法院92年度臺上字第40號判決意旨參照）
    。再按結婚應以當事人之一方為申請人，為結婚之登記，戶
    籍法第17條及第35條分別定有明文；而登記之際並應提出證
    明文件與戶政機關查驗後，即應予以登載，戶籍法施行法第
    13條第2項、第17條亦定有明文，是關於結婚戶籍登記，戶
    籍機關僅有就申請人所提出之申請文書為形式審查之權而無
    實質審查權，此觀之戶籍法第54條規定申請人故意為不實之
    申請，應處新臺幣9,000元以下罰鍰自明。則明知無結婚之
    實，卻使戶政機關之公務員為結婚之登記，自構成刑法第21
    4條之明知不實事項使公務員登載不實罪。核被告丙○○利
    用假結婚方式，使大陸地區女子乙○○非法進入臺灣地區之
    所為，係違反臺灣地區與大陸地區人民關係條例第15條第1
    款規定，應依同條例第79條第1項使大陸地區人民非法進入
    臺灣地區罪處斷；另被告丙○○、乙○○以不實之結婚事項
    ，向戶政機關申請結婚登記，並持該戶政機關核發內容不實
    之戶籍謄本行使之行為，係犯刑法第216條、第214條之行使
    使公務員登載不實公文書罪，又上開使公務員登載不實公文
    書之低度行為，應為行使使公務員登載不實公文書之高度行
    為所吸收，不另論罪。被告丙○○以一行為觸犯上開二罪名
    ，為想像競合犯，應從一重之臺灣地區與大陸地區人民關係
    條例第79條第1項之罪處斷。又丙○○與被告乙○○就行使
    使公務員登載不實文書部份有犯意之聯絡及行為之分擔，被
    告丙○○就使大陸地區人民非法進入臺灣地區罪部分與戊○○、許紅梅、鄭朝騰有犯意之聯絡及行為之分擔，均應論以
    共同正犯。爰審酌被告二人犯罪之動機、目的、手段、始終
    否認犯行等一切情狀，分別量處如主文所示之刑，以資懲儆
    。又被告二人犯罪時間均在96年4月24日前，所宣告之刑均
    在1年6月以下，爰依中華民國九十六年罪犯減刑條例之規定
    ，減輕其刑至二分之一，被告乙○○部分並依據修正前刑法
    第41條第1項前段之規定諭知易科罰金之折算標準（被告乙○○行為後，刑法第41條第1項前段易科罰金之規定業已修
    正變更，新法規定：「犯最重本刑為五年以下有期徒刑以下
    之刑之罪，而受六個月以下有期徒刑或拘役之宣告者，得以
    新臺幣一千元、二千元或三千元折算一日，易科罰金。」但
    依據舊法及修正前罰金罰鍰提高標準條例第2條前段（現已
    刪除）規定，被告行為時易科罰金折算標準，應以銀元100
    元以上，300元以下折算1日，經折算為新臺幣後，應以新臺
    幣300元以上，900元以下折算為1日。比較修正前後之易科
    罰金折算標準，當以修正前之規定，較有利於被告乙○○，
    依刑法第2條第1項規定，自應適用修正前刑法第41條第1項
    前段，定其易科罰金之折算標準）。
四、公訴意旨另以：被告丙○○於92年12月15日至臺南縣警察局
    學甲分局將富派出所填具不實之大陸地區人民進入臺灣地區
    保證書，使該所警員誤信而於「對保或證明機關（構）簽註
    意見欄」部分記載丙○○與乙○○為夫妻關係之不實事項，
    足以生損害於警察機關對於大陸地區人民進入臺灣地區保證
    事務查核之正確性，因認被告丙○○、乙○○就此部分另涉
    有刑法第214條使公務員登載不實罪。惟查：「大陸地區人
    民進入臺灣地區保證書」之內容，係填寫被保證人（即申請
    來臺之大陸配偶）與保證人（在臺之臺籍配偶）之基本資料
    後，由保證人出具書面保證被保證人進入臺灣地區後會在特
    定處所居住，而負擔保證責任，經保證人持該等書面向對保
    機關申請對保，由對保機關實質審查後簽註意見完成對保手
    續，徵諸臺灣地區與大陸地區人民關係條例第10條授權主管
    機關訂定之「大陸地區人民進入臺灣地區許可辦法」第15、
    16 條規定即明。被告丙○○向臺南縣警察局學甲分局申請
    對保後，雖記載被告丙○○與被告乙○○為夫妻關係，然並
    未簽註意見，有該保證書1紙在卷可考，且上開記載係登載
    被告丙○○陳稱之內容，並無登載不實可言，故不成立刑法
    第214條之使公務員登載不實罪，惟公訴人認被告丙○○、
    乙○○此部份之犯行與上開論罪科刑之行使使公務員登載不
    實之公文書犯行間，有吸收關係之實質上一罪關係，爰不令
    為無罪之諭知，附此敘明。
據上論斷，應依刑事訴訟法第299條第1項前段，臺灣地區與大陸
地區人民關係條例第15條第1款、第79條第1項，刑法第2條第1項
、第11條前段、第28條、第55條、第216條、第214條、刑法修正
前第41條第1項前段，中華民國九十六年罪犯減刑條例第2條第1
項第3款、第7條，廢止前罰金罰鍰提高標準條例第2條前段，判
決如主文。
本案經檢察官甲○○到庭執行職務。
中    華    民    國    99    年    4     月    16    日
                  刑事第十庭  審判長  法  官  陳威龍
                                      法  官  盧鳳田
                                      法  官  高如宜
以上正本證明與原本無異。
如不服本判決應於收受本判後10日內向本院提出上訴書狀，並應
敘述具體理由。其未敘述上訴理由者，應於上訴期間屆滿後20日
內向本院補提理由書狀（均須按他造當事人之人數附繕本）「切
勿逕送上級法院」。
                                      書記官  陳姿利
中    華    民    國    99    年    4     月    27    日
中華民國刑法第216條
行使第210條至第215條之文書者，依偽造、變造文書或登載不實
事項或使登載不實事項之規定處斷。
中華民國刑法第214條
明知為不實之事項，而使公務員登載於職務上所掌之公文書，足
以生損害於公眾或他人者，處 3 年以下有期徒刑、拘役或 5 百
元以下罰金。
臺灣地區與大陸地區人民關係條例第15條
下列行為不得為之：
一、使大陸地區人民非法進入臺灣地區。
二、明知臺灣地區人民未經許可，而招攬使之進入大陸地區。
三、使大陸地區人民在臺灣地區從事未經許可或與許可目的不符
    之活動。
四、僱用或留用大陸地區人民在臺灣地區從事未經許可或與許可
    範圍不符之工作。
五、居間介紹他人為前款之行為。
臺灣地區與大陸地區人民關係條例第79條
違反第 15 條第 1 款規定者，處 1 年以上 7 年以下有期徒刑
，得併科新臺幣 1 百萬元以下罰金。
意圖營利而犯前項之罪者，處 3 年以上 10 年以下有期徒刑，
得併科新臺幣 5 百萬元以下罰金。
前二項之首謀者，處 5 年以上有期徒刑，得併科新臺幣 1 千萬
元以下罰金。
前三項之未遂犯罰之。
中華民國船舶、航空器或其他運輸工具所有人、營運人或船長、
機長、其他運輸工具駕駛人違反第 15 條第 1 款規定者，主管
機關得處該中華民國船舶、航空器或其他運輸工具一定期間之停
航，或廢止其有關證照，並得停止或廢止該船長、機長或駕駛人
之職業證照或資格。
中華民國船舶、航空器或其他運輸工具所有人，有第 1 項至第
4 項之行為或因其故意、重大過失致使第三人以其船舶、航空器
或其他運輸工具從事第 1 項至第 4 項之行為，且該行為係以運
送大陸地區人民非法進入臺灣地區為主要目的者，主管機關得沒
入該船舶、航空器或其他運輸工具。所有人明知該船舶、航空器
或其他運輸工具得沒入，為規避沒入之裁處而取得所有權者，亦
同。
前項情形，如該船舶、航空器或其他運輸工具無相關主管機關得
予沒入時，得由查獲機關沒入之。

司法院資訊處製作；財團法人民間司法改革基金會備份。
